【裁判字號】    97,訴,113
【裁判日期】    970724
【裁判案由】    重傷害
【裁判全文】
臺灣花蓮地方法院刑事判決               97年度訴字第113號
公  訴  人  臺灣花蓮地方法院檢察署檢察官
被      告  丁○○
指定辯護人  陳正忠律師
上列被告因重傷害案件，經檢察官提起公訴（97 年度偵字第150
號），本院判決如下：
    主  文
丁○○犯傷害致人重傷罪，處有期徒刑肆年。
    事  實
一、丁○○前有妨害兵役治罪條例、違反動產擔保交易法等前案
    紀錄（均不構成累犯），詎其因積欠姜成虎部分工資未還而
    不滿姜成虎向其追討，於民國96年8月2日上午某時至其表姪
    子丙○○位於花蓮縣秀林鄉崇德村54號住處，與丙○○一起
    飲用米酒約2 杯後（尚未達不能辨識其行為違法之程度），
    於同日7 時30分許，在同村68號前巷道遇見姜成虎，兩人即
    為該工資發生爭執，丁○○竟基於傷害他人身體之犯意，徒
    手毆打姜成虎之頭部左右各4 下，姜成虎因之前已有飲酒站
    立不穩，而順勢倒在後方雞寮圍網上又起身，丁○○竟又用
    力猛推姜成虎之胸部，致姜成虎倒地後頭部直接撞到柏油路
    面，因此受有頭部外傷合併顱內出血之傷害，並於同日送往
    國軍805 醫院急救後，於翌日又轉送財團法人佛教慈濟綜合
    醫院急救，進行緊急開顱手術取出血腫後，轉入加護病房治
    療，術後出現神智混亂，人、事、物分辨不清，嗣於96 年9
    月10日出院病況仍未能好轉，經診斷屬於重度失智症之範圍
    ，後於96年10月1 日起至財團法人天主教靈醫會羅東聖母醫
    院門診，診斷為腦傷後遺症，合併重度失智症、癲癇症，經
    以藥物治療後，姜成虎仍有中度智能障礙，記憶力與執行能
    力有明顯下降現象，現仍處於輕度至中度失智症程度之重大
    難治傷害。
二、案經花蓮縣警察局新城分局報告臺灣花蓮地方法院檢察署檢
    察官偵查起訴。
    理  由
壹、程序部分：
一、按被告以外之人於審判外之言詞或書面陳述，除法律有規定
    者外，不得作為證據。又被告以外之人於審判外之陳述，經
    當事人於審判程序同意作為證據，法院審酌該言詞陳述或書
    面陳述作成時之情況，認為適當者，亦得為證據。當事人、
    代理人或辯護人於法院調查證據時，知有第159條第1項不得
    為證據之情形，而未於言詞辯論終結前聲明異議者，視為有
    前項之同意，刑事訴訟法第159條第1項及第159條之5分別定
    有明文。查證人甲○○於警詢時所為之證述，雖不合刑事訴
    訟法第159條之2、第159條之3有關傳聞法則例外之要件，惟
    公訴人、被告及辯護人就前開審判外之言詞陳述，於本院準
    備程序中表示對證據能力沒有意見，迄於本案言詞辯論終結
    前亦未再聲明異議，本院審酌其言詞或書面陳述作成之情況
    ，核無違法取證及證明力明顯過低之瑕疵，亦認為以之作為
    證據為適當，故參諸上開規定，證人甲○○於警詢時之證述
    ，應具有證據能力。
二、又本案認定事實所引用本件卷證所有之文書證據，檢察官、
    被告及辯護人並未主張排除前開書證之證據能力，且迄於本
    院言詞辯論終結前均未表示異議，本院審酌前開書證並無證
    據證明有不得作為證據之情形，是本件認定事實所引用之本
    件卷證所有書證，亦均認為有證據能力，合先敘明。
貳、實體部分：
一、訊之被告丁○○對於上開時、地與被害人姜成虎發生口角爭
    執，並動手毆打姜成虎受傷之事實，均坦承不諱，惟辯稱：
    是因為姜成虎向其大嫂污衊其偷菜，當時是要質問姜成虎為
    何亂說話，所以僅是用一般的力量教訓他而已，沒有要他受
    重傷的意思云云。然查，被告因積欠被害人姜成虎部分工資
    ，而於上開時間至其姪子丙○○位於花蓮縣秀林鄉崇德村54
    號住處飲酒後（尚未達不能辨識其行為違法之程度），在同
    村68號前巷道遇見姜成虎，又因上開工資問題而與姜成虎發
    生爭執，被告竟徒手毆打姜成虎之頭部後，又將姜成虎推倒
    在地上，使姜成虎受有頭部外傷合併顱內出血之傷害乙節，
    業據證人丙○○於本院審理中證述：「（96年8月2日你有無
    跟被告碰面？）有，在我家，崇德54號的前面，被告去買酒
    ，我們就在我家喝酒，大概喝了1、2杯的米酒，被告在來找
    我之前也有喝過酒，他來時氣沖沖的說要找被害人，好像是
    為了錢的事情」、「（你有無問被告為何氣沖沖的？）沒有
    問，只知道喝完後被告就去找被害人，我跟著過去看，就看
    到被告打被害人」、「（你有無聽到他們為何什麼事情吵架
    ？）他們講山地話，我聽不懂，他們是互罵，罵到一半就打
    了」、「只看到被告打被害人的胸部而已，後來用推的，被
    害人倒在地上，耳朵就流血了」等語（見本院卷第55頁至第
    59頁）明確，核與證人甲○○於警詢時證稱：伊當時在家裡
    後面與家人聊天，後來聽到罵人的聲音，就到家裡前面看，
    看見被告氣憤的用雙手拳頭打姜成虎頭部好幾拳後，又往姜
    成虎胸口打過去好幾拳，後來看見被告很快用右手手臂往姜
    成虎脖子打過去，姜成虎向後倒地昏迷不醒，被告見姜成虎
    倒地後就倉促離開，被告是因為沒把姜成虎做臨時工的工資
    餘款給姜成虎，才會打姜成虎，兩人沒有結怨等語（見警卷
    第9 頁、第10頁）大致相符，堪信屬實。至被告辯稱係因姜
    成虎向其大嫂污衊其偷菜，當時是要質問姜成虎為何亂說話
    云云，然據證人乙○○即被告大嫂於本院證稱：「（妳買的
    菜有失竊情形嗎？）菜沒有失竊，肉有不見」、「（妳肉不
    見的事情有無告訴別人？）沒有，但我有罵被告」、「（妳
    有告訴別人曾經看過被告到你家偷拿肉的這件事嗎？）沒有
    ，我罵他的時候也沒有其他人在場」、「（被害人曾經為了
    這件事跟妳講過嗎？）沒有，被害人在被打的前兩三天有跟
    我說，他在外面做了一天的工錢有1100元，老闆將工錢拿給
    被告，但被告只給他100 元，他要買米都沒有錢，我當時並
    沒有講話，我就去上班」、「（被害人有無向妳說偷肉的事
    情？）沒有」等語（見本院卷第52頁、第53頁），足見證人
    乙○○並未曾將被告偷她肉的事情告訴任何人，姜成虎亦應
    不知被告是否有偷證人乙○○買的肉，反而姜成虎有向證人
    乙○○抱怨被告還欠他錢未還，是被告上開辯稱毆打姜成虎
    之原因是姜成虎向其大嫂污衊其偷菜云云，不足為採。
二、又姜成虎確因遭被告毆打倒地受有頭部外傷合併顱內出血，
    經送到財團法人佛教綜合醫院急救進行開顱手術取出血腫，
    轉入加護病房治療，術後出現神智混亂，人、事、物分辨不
    清，於96年9 月20日門診開立重度之殘障鑑定，當時確屬重
    度失智症之範圍，嗣於同年10月1 日至財團法人天主教靈醫
    會羅東聖母醫院接受精神科初診，當時診斷為腦傷後遺症，
    合併重度失智症、癲癇症，於97年5 月16日接受魏氏智力測
    驗，測得語文智商44，操作智商41，總智商45，整體智能表
    現落在中度智能障礙水準，記憶力與執行能力有明顯下降現
    象，整體而言，目前姜成虎仍處於輕度至中度失智症，對照
    之前的狀態，其整體能力雖有些微進步，但仍存留明顯之功
    能障礙等情，有財團法人佛教綜合醫院診斷證明書影本1 紙
    及財團法人天主教靈醫會羅東聖母醫院97年5 月29日天羅聖
    民字第0472號函附卷可稽，則依上開事證，可認姜成虎所受
    顱內出血之傷害造成其智力退化，現仍處於輕度至中度失智
    症且迄今仍難以治癒，而屬刑法第10條第4項第6款規定之重
    傷害，是被告基於普通傷害之犯意，毆打姜成虎致其受有顱
    內出血併顱內出血之重傷害，構成刑法第277條第2項傷害致
    重傷害犯行，應堪能認定。
三、按加重結果犯，係以行為人能預見該加重結果之發生為要件
    ，而所謂能預見則係指客觀情形而言，與主觀上有無預見之
    情形不同，若主觀上有預見，而結果之發生又不違背其本意
    時，則屬間接故意範圍；是以，加重結果犯對於加重結果之
    發生，主觀上並無犯意，祇是於客觀情形下，能預見該加重
    結果發生時，依刑法因犯罪致發生一定結果之規定加重其刑
    （最高法院96年度臺上字第270 號判決要旨參照）。經查，
    被告與姜成虎二人在發生爭執前均有飲酒，業經證人丙○○
    、甲○○於本院審理時證稱無誤（見本院卷第50頁、第51頁
    、第56頁），並為被告所不否認，而被告當時僅係徒手毆打
    姜成虎之頭部各4 下及猛力推倒姜成虎，雖被告在軍中有學
    過跆拳道，段數1 段，但被告於案發當時已52歲，並無證據
    證明被告當時毆打姜成虎之頭部時已造成顱內出血，且被告
    與姜成虎僅係為了工資餘額發生爭執，兩人並無結怨，被告
    辯稱並無重傷害之故意，應堪信屬實。惟被告用力推打姜成
    虎之胸部後致姜成虎倒地，依一般經驗法則，客觀上一般人
    均可預見喝酒之人之身體反應均較為遲鈍，倒地後頭部可能
    會直些碰到地面受到直接之衝擊，而造成顱內出血之嚴重傷
    害，堪認被告在客觀上應可預見其毆打並推倒姜成虎之行為
    將生本案之重傷害結果。
四、綜上所述，本案事證明確，被告犯行洵堪認定，應予依法論
    科。
五、核被告上開所為，係犯刑法第277條第2項後段之傷害致重傷
    罪。檢察官起訴書認被告所犯係刑法第278條第1項之重傷害
    罪，尚有未洽，其理由已如前所述，惟本院認定之事實既與
    檢察官起訴書所載之基本社會事實仍屬同一，爰變更檢察官
    起訴之法條。審酌被告前有不良科刑紀錄（見卷附臺灣高法
    院被告前案紀錄表），素行不佳，積欠被害人之工資不思儘
    快返還，還以暴力相向，造成被害人受有重傷害之結果，惡
    性不輕，且迄今仍未與被害人達成和解，賠償被害人分文，
    暨其犯後坦承犯行，頗具悔意等一切情狀，量處如主文所示
    之刑，以示懲儆。
據上論斷，依刑事訴訟法第299條第1項前段、第300條、刑法第2
77條第2項後段，判決如主文。
本案經檢察官王怡仁到庭執行職務。
中    華    民    國    97    年    7     月    24    日
                    刑事第三庭  審判長法  官  李世華
                                      法  官  張嘉芬
                                      法  官  許乃文
上列正本證明與原本無異。
如對本判決不服，應於送達後10日內，向本院提出上訴狀（上訴
狀應記載具體上訴理由並應抄附繕本）告訴人或被害人如對於本
判決不服者，應具備理由請求檢察官上訴，其上訴期間之計算係
以檢察官收受判決正本之日期為準。
中    華    民    國    97    年    7     月    24    日
                                      書記官
附錄本判決論罪之法律條文：
中華民國刑法第277條：
傷害人之身體或健康者，處3年以下有期徒刑、拘役或1千元以下
罰金。
犯前項之罪因而致人於死者，處無期徒刑或7年以上有期徒刑；
致重傷者，處3年以上10年以下有期徒刑。


司法院資訊處製作；財團法人民間司法改革基金會備份。
